【裁判字號】    90,上更(一),2
【裁判日期】    900320
【裁判案由】    給付醫療費用
【裁判全文】
臺灣高等法院民事判決    九十年度上更(一)字第二號
      上  訴  人  國立臺灣大學醫學院附設醫院
      法定代理人  李源德
      訴訟代理人  何春源律師
      被  上訴人  甲○○      住台北市○○區○○路二一○巷卅弄四八號三樓
右當事人間請求給付醫療費用事件，上訴人對於中華民國八十七年十二月十日臺灣臺
北地方法院八十六年度訴字第四一五六號第一審判決提起上訴，經最高法院第一次發
回更審，本院判決如左：
      主      文
原判決除確定部分外，關於駁回上訴人後開第二項之訴部分，及訴訟費用之裁判廢棄
。
被上訴人應再給付上訴人新臺幣貳萬貳仟玖佰零貳元及自民國八十六年十二月二日起
至清償日止，按年息百分之五計算之利息。
其餘上訴駁回。
第一審（除確定部分外）、第二審及發回前第三審訴訟費用，由被上訴人負擔十分之
一，餘由上訴人負擔。
      事      實
甲、上訴人方面：
    一、聲明：
        (一)原判決不利於上訴人部分廢棄。
        (二)右廢棄部分，被上訴人應給付上訴人新臺幣（下同）六十五萬二千九百四
          十七元及自民國（下同）八十六年十一月二十二日起至清償日止，按年息
          百分之五計算之利息。
    二、陳述：除與原判決及發回前本院判決記載相同者，予以引用外，補稱：
        (一)「消滅時效，自請求權可行使時起算」，民法第一百二十八條前段定有明
          文。陳張月英於七十九年一月四日前來上訴人醫院住院治療，至八十六年
          九月十四日出院，中間並未有中止醫療行為，其所積欠上訴人之醫療費用
          等，係不確定期限之債權（即至病患復癒為止），此期限之到來係以上訴
          人可行使時為起算點，基於醫事法規及國民健康衛生生活理念，醫療機構
          不得無故拒絕病患之治療，在尚未出院前，亦不得請求給付醫療費用，醫
          院之設立以救人為先，非以營利為目的。
        (二)按「所謂請求權可行使時，乃指權利人得行使請求權之狀況而言，至於義
          務人實際上能否給付，則非所問」最高法院六十三年台上字第一八八五號
          判例意旨可供參照。病人陳張月英辦妥出院手續時，若未給付醫療費用，
          即為給付醫療費之時，亦即上訴人之請求權可行使之時，據此何來消滅時
          效？被上訴人以「系爭標的並非不可分之債‧‧‧應分別計算其消滅時效
          」所據理由，依法無據。
        (三)原判決固認上訴人於請求後六個月內不起訴，無中斷時效之效力，不能以
          醫療過程有連慣性即認上開費用不可分云云。但上訴人既無法因被上訴人
          拒付醫療費而中止其醫療行為，自不可能一面依法請其給付醫療費，一面
          又有義務替其為醫療行為，因之，上訴人替病人之醫療行為既有接續性，
          而終止其醫療行為之前所生之醫療費用應無時效消滅之情事。
    三、證據：援用原審立證方法。
乙、被上訴人方面：
    未於言詞辯論期日到場，惟據其準備書狀所為聲明及陳述如左：
    一、聲明：駁回上訴。
    二、陳述：除與原判決及發回前本院判決記載相同者，予以引用外，補稱：
        上訴人指稱基於醫事法規在病患尚未出院前不得請求給付醫療費用，惟未提
        出法律依據，空言泛論，非但於法無據，更違反事實及經驗法則，其主張顯
        不可採。
    三、證據：援用原審立證方法。
      理      由
一、被上訴人未於言詞辯論期日到場，核無民事訴訟法第三百八十六條所列各款情形
    ，爰依上訴人之聲請，准由其一造辯論而為判決，合先敘明。
二、本件上訴人起訴主張：被上訴人之被繼承人即配偶陳張月英於七十九年一月四日
    因病入上訴人醫院住院治療，由被上訴人擔任連帶保證人，陳張月英至八十六年
    九月十四日出院後死亡，積欠醫療費及其他費用共計一百三十九萬八千七百九十
    七元，因本於連帶保證契約及繼承關係，求為命被上訴人如數給付前開積欠醫療
    費及相關費用並加計法定遲延利息之判決（原審就七十四萬五千八百五十元本息
    為被上訴人敗訴之判決，未據被上訴人聲明不服）。被上訴人則否認擔任陳張月
    英住院之連帶保證人，並以：上訴人當時之副院長沈友仁曾代表上訴人承諾免費
    治療陳張月英；上訴人所提出之醫療費用總額不實且部分已罹於二年消滅時效等
    語，資為抗辯。
三、查上訴人主張被上訴人之配偶陳張月英前於七十九年一月四日因病入上訴人醫院
    住院治療，由被上訴人擔任連帶保證人，陳張月英至八十六年九月十四日出院後
    死亡，其間積欠醫療費及其他費用共計一百三十九萬八千七百九十七元等事實，
    業據提出住院許可證、住院保證書、欠費明細表、陳張月英住院期間費用明細電
    腦報表資料及中文報表、七十九年至八十六年病人每天用費明細表、病歷、病情
    簡報等件為證（見原審卷第七頁、第九頁、第六四至六六頁，餘見原審外放證物
    ），堪信為真實。被上訴人雖否認擔任陳張月英住院之連帶保證人云云，而證人
    即上訴人住院室組長張梅華固亦證述「住院保證書是辦理住院時，由病人的家屬
    填寫，必需提出保證人的身份證，但沒有要求親自簽名或蓋章，也不需要本人辦
    理」等語屬實（見原審卷第八三頁反面），然查，上訴人曾於八十六年七月十五
    日發函被上訴人，上載：「惠請『連帶保證人』甲○○君撥冗前來本院繳付陳張
    月英君之住院醫療費‧‧‧」等語明確，此有上訴人提出該院八十六年七月十五
    日校附醫住字第一五○○九號函一紙在卷足按（見原審卷第一○○頁），被上
    訴人亦自承收受該函屬實（見原審卷第一一五頁），而被上訴人收受上開函件後
    ，既未提出任何異議，則縱使前開住院保證書非由被上訴人本人簽章，亦堪認係
    經他人有權代理，故被上訴人所辯未擔任連帶保證人乙節，即非可信。又陳張月
    英住院期間醫療等相關費用之明細，業經上訴人提出費用明細表及病歷等相互對
    照可稽（見原審外放證物），被上訴人未指明其中何項醫療行為或費用為虛，其
    空言抗辯費用總額不實云云，難予憑採。
四、次查，被上訴人為陳張月英之配偶，有戶籍謄本一紙附卷足按（見原審卷第八頁
    ）。而經原審法院向臺灣士林地方法院函查結果，被上訴人就陳張月英之遺產，
    並未拋棄或限定繼承，此觀臺灣士林地方法院八十七年三月十三日士院仁民廉八
    十六繼四九六字第二○二三二○號函覆意旨（見原審卷第四六頁）即明，則依民
    法第一千一百四十四條規定，被上訴人依法繼承陳張月英之遺產。是則，上訴人
    主張被上訴人為陳張月英之繼承人乙節，亦屬真實。
五、按保證債務之所謂連帶，係指保證人與主債務人負同一債務，對於債權人各負全
    部給付之責任者而言（最高法院四十五年臺上字第一四二六號判例參照）。又繼
    承人自繼承開始時，承受被繼承人財產上之一切權利、義務，為民法第一千一百
    四十八條前段所明定。如前所述，被上訴人為陳張月英住院之連帶保證人，復為
    陳張月英之繼承人，則就陳張月英住院期間積欠上訴人之醫療等相關費用，依法
    應負全部清償責任。被上訴人雖提出上訴人內科部主任之報告一份（見原審卷第
    三二至三五頁）為證，抗辯上訴人當時之副院長沈友仁曾代表上訴人承諾免費治
    療陳張月英云云。惟觀諸上開報告內容，僅提及「‧‧‧病患陳張月英女士‧‧
    ‧於同月三十一日經由當時沈副院長安排轉至五西病房‧‧‧」、「前主管以息
    事寧人、委曲求全，坐令病家誣指臺大醫院有醫療過失，予取予求，顯非恰當」
    等語，無從證明上訴人確曾承諾免費治療。而依證人即上訴人前副院長沈友仁於
    原審證述「七十九年我擔任原告（即上訴人）的副院長」、「我擔任副院長時，
    病患若有抱怨，院長不在，就找我這管醫療的副院長，我會去了解醫師對病人訴
    說的情形，我會交待該科主治療師好好治療該病患，本件我有無和被告（即被上
    訴人）及被告女婿柯歐文接洽過，因事隔那麼久，我並不清楚，也不記得了，我
    是醫務的副院長，無權決定住院、醫療、特別看護由我們醫院負擔，我並沒有這
    個權利，我只是要醫生好好治療病患，我是小兒科的醫師，也不會直接表示本件
    骨科的醫療由我們醫院負擔一切費用」、「臺大副院長有兩位，一位管醫療，一
    位管行政，我是管醫療，收費歸行政副院長管」等語（見原審卷第四三頁反面、
    第四四頁），亦不足認定其確曾代表上訴人承諾免費治療陳張月英。被上訴人於
    原審雖另聲請訊問證人柯歐文，惟柯歐文為被上訴人之女婿，與被上訴人為一親
    等之姻親，其證言難免有偏頗袒護被上訴人之虞，是應無訊問之必要。此外被上
    訴人復未能舉證以實其說，尚難僅因陳張月英住院治療期間，上訴人並未積極追
    索積欠之醫療費用，遽認上訴人有承諾免費治療陳張月英之事實，是被上訴人前
    開所辯，難予採信。
六、次按醫生之診費、藥費、報酬及其墊款請求權，因二年間不行使而消滅，民法第
    一百二十七條第四款定有明文。上開所稱之醫生墊款，應泛指診費、藥費以外與
    醫生執行醫療業務相關，而通常由醫院代為墊付之一切款項而言，此觀該款法文
    及該條列為短期時效之立法意旨甚明。又消滅時效，自請求權可行使時起算，為
    同法第一百二十八條前段所明定。醫療契約雖非典型之僱傭、承攬、委任契約，
    惟其性質仍屬勞務給付契約。依勞務性契約「報酬後付」之原則，若無特約或習
    慣，醫療費用固以醫療行為完成時支付為原則。惟於病患住院治療之情形，苟其
    住院超過相當期間，已發生之醫療費用既屬可得確定，若認必俟出院之時始得請
    求全部之醫療費用，對於醫院而言，殊非事理之平，是故，各該醫院就住院病患
    之醫療費用，概皆分段結算並開立單據請求繳納，此由證人即上訴人住院室組長
    張梅華證述「在八十四年二月二十八日以前，以公保身份住院是逢十、二十、三
    十皆會結帳一次，通知單交給病人，‧‧‧以後八十四年三月一日健保，每住滿
    十天就會通知病患繳醫療費用‧‧‧」等語（見原審卷第八三頁反面），及證人
    即上訴人住院室主任陳瑞瑛證述「住院病人‧‧‧自付額部分，電腦都會設定如
    果累計金額五千元，電腦會自動列印繳費通知單」、「健保以前，除了公、勞保
    ，一般病患是十日，加護病房五日定期會通知繳費‧‧‧」等語（見本院前審卷
    第二八頁），可得明證。是則，該「每五日或十日開立通知單請求繳費」者，即
    屬前述「報酬後付」例外之特別習慣。本件陳張月英住院治療期間長達七年有餘
    ，上訴人每逢七日或十日即開單通知病人或家屬於三日內繳費，此據上訴人自承
    明確（見本院九十年一月三十一日準備程序筆錄），並有分段結算之電腦報表在
    卷足佐（見外放證物），則上訴人每次「通知繳費」之時，其就各該時期醫療費
    用之請求權，即屬可得行使，各期費用請求權之二年消滅時效期間應自斯時起算
    。上訴人雖以醫療機構不得拒絕病患之治療，因而抗辯系爭醫療費用在陳張月英
    出院之前不得請求，時效亦無從起算云云。惟查，醫療機構固不得以病患積欠醫
    療費用為由終止醫療契約，然於病患出院之前，就已積欠之醫療費用，醫療機構
    仍非不得依法請求或起訴，此觀諸上訴人於陳張月英住院期間，即已發函被上訴
    人催繳醫療費用，有上訴人提出該院八十六年七月十五日校附醫住字第一五○
    ○九號函一紙在卷可查（見原審卷第一○○頁），即得明證。是則，上訴人抗辯
    系爭醫療費用請求權時效應自陳張月英出院時起算云云，洵非正當。
七、本件被上訴人提出時效抗辯，法院自應審究上訴人之系爭醫療費用請求權，是否
    一部或全部因罹於時效而消滅？按時效固因請求而中斷，然若於請求後六個月不
    起訴，視為不中斷，此觀民法第一百二十九條第一項第一款、第一百三十條規定
    自明。經查，上訴人於八十六年十一月二十一日起訴請求給付系爭醫療費用一百
    三十九萬八千七百九十七元，且曾在起訴前六個月內，於八十六年七月十五日發
    函被上訴人請求給付至八十六年六月三十日止之醫療費計一百三十二萬零七百零
    三元，有上訴人八十六年七月十五日前函可稽（見原審卷第一○○頁），被上訴
    人並自承收受該函無訛（見原審卷第一一五頁）。是則，除不屬前函請求範圍之
    部分（即八十六年七月一日後發生之醫療費用）係在二年時效期間之內，本得依
    法請求外，就八十六年六月三十日前發生之醫療費用，其時效因前函請求而生中
    斷之效果，是故，凡上訴人請求權可行使時即前述「通知繳費之時」，係在被上
    訴人收受前函時起溯及二年以內者，均未罹於消滅時效。而就被上訴人收受前函
    之日期，上訴人雖無法舉證，惟經原審函詢臺灣北區郵政管理局臺北至內湖郵遞
    時間，據復：「普通郵件自收寄至投遞之時效以三天為原則」，有該局八十七年
    九月二十八日第00000000之○○二號函可稽（見原審卷第一一九頁），
    則被上訴人至遲應於八十六年七月十八日收受前開函件。準此，上訴人於八十四
    年七月十八日（含）前通知繳納之費用，其請求權即罹於時效而消滅。而上訴人
    於八十四年七月十九日（含）後「通知」繳納之醫療費用，除原審依據上訴人八
    十六年十一月六日（八七）校附醫秘字第二四五七二號函示內容（見原審卷第一
    二六頁），判准確定之八十四年七月十九日起至八十六年九月十四日止之醫療費
    用自付額及部分負擔合計七十四萬五千八百五十元外，尚有八十四年七月一日至
    同年月十八日止之醫療費用自付額及部分負擔計二萬二千九百零二元（自八十四
    年五月一日起，陳張月英應付費用以自付額加記帳額之百分之三十計算，七十四
    年七月一日至同年月十八日之醫療費用自付額為一千二百六十元，記帳金額為七
    萬二千一百四十元，自付額1,260元+記帳金額72,140元×30%=22,902元，該部分
    費用既計至八十四年七月十八日止，其通知繳費日期必在八十四年七月十九日之
    後），此有上訴人提出之電腦報表可按（見外放證物），以上合計上訴人所得請
    求之醫療費用為七十六萬八千七百五十二元。至八十四年六月三十日前所生之醫
    療費用，則因時效消滅而不得再行請求。
八、綜上所述，上訴人本於連帶保證契約及繼承關係，請求被上訴人給付醫療費用一
    百三十九萬八千七百九十七元及自起訴狀繕本送達翌日即八十六年十一月二十二
    日起算之法定遲延利息，於七十六萬八千七百五十二元及其利息部分，為有理由
    ，應予准許。逾此所為請求，為無理由，應予駁回。乃原審就上開應准許部分，
    僅命被上訴人給付七十四萬五千八百五十元及其利息，而駁回上訴人其餘之訴，
    尚有未洽，上訴意旨求予廢棄改判，為有理由，爰由本院予以廢棄改判如主文第
    二項所示。至於上訴人之請求不應准許部分，原判決為上訴人敗訴之判決，並駁
    回其假執行之聲請，經核於法並無不合，上訴意旨求予廢棄改判，為無理由，應
    駁回其上訴。
九、據上論結，本件上訴為一部有理由，一部無理由，依民事訴訟法第四百五十條、
    第四百四十九條第一項、第七十九條但書、第四百六十三條、第三百八十五條第
    一項前段，判決如主文。
中      華      民      國    九十      年      三      月     二十     日
                                民事第二庭
                                    審判長法  官  尤  豐  彥
                                          法  官  魏  麗  娟
                                          法  官  梁  玉  芬
右正本係照原本作成。
不得上訴。
中      華      民      國    九十      年      三      月     二十     日
                                          書記官  張  淑  華


司法院資訊處製作；財團法人民間司法改革基金會備份。
